臺灣高雄地方法院民事判決　　　　　　　96年度簡上字第43號
上　訴　人　甲○○
被　上訴人　乙○○
當事人間請求返還不當得利事件，上訴人對於民國95年12月19日
本院岡山簡易庭95年度岡簡字第752 號第一審判決提起上訴，本
院於民國96年6 月14日言詞辯論終結，判決如下：
    主  文
上訴駁回。
第二審訴訟費用由上訴人負擔。
    事實及理由
一、本件上訴人起訴主張：訴外人石秀美前因積欠上訴人新臺幣
    （下同）40萬元，於民國94年4 月18日將其所經營之坐落高
    雄市○○區○○路156 號1 樓「一大串料理店」之營業權及
    店內之生財器具（下稱系爭生財器具）讓與上訴人，上訴人
    乃於94年4 月21日聲請本院對於訴外人石秀美為假處分，嗣
    經本院以94年度裁全字第2071號裁定（下稱系爭假處分裁定
    ）諭知訴外人石秀美就「一大串料理店」於本案判決確定前
    ，除移轉所有權於上訴人外，不得為讓與、設定抵押、出租
    及其他一切處分行為，並以94年度執全字第1063號執行系爭
    假處分在案。詎被告意圖不當得利，於本院為系爭假處分裁
    定並執行，且訴外人石秀美行蹤不明後，自94年4 月1 日起
    至94年7 月31日止無權占有「一大串料理店」至今，並於94
    年7 月26日以其向高雄市政府建設局聲請設立之「益昌餐飲
    店」名義，在「一大串料理店」原址，懸掛不實之「一品香
    」招牌營業，而受有利益，致原告受有損害。爰依不當得利
    之法律關係，提起本件訴訟。聲明求為判決：被上訴人應給
    付上訴人40萬元，及自起訴狀繕本送達翌日起至清償日止，
    按週年利率5%計算之利息（原審判決上訴人之訴駁回，上訴
    人不服提起上訴）於本院聲明求為判決：原判決廢棄，被上
    訴人應給付上訴40萬元及自起訴狀繕本送達之翌日起至清償
    日止，按週年利率5%計算之利息。
二、被上訴人辯稱：伊不知上訴人曾經聲請系爭假處分裁定。伊
    與訴外人林俊雄開設「益昌餐飲店」，伊等係於94年7 月6
    日以200 萬元向訴外人石秀美購買系爭生財器具，於同日與
    該店所在土地及建物之所有權人簽訂房屋租賃契約，並於94
    年7 月6 日起，始於前揭處所營業。且訴外人石秀美讓與原
    告者，應僅有「一大串料理店」之店名，不含系爭生財器具
    。伊並未使用「一大串料理店」之店名營業，應無不當得利
    等語。於本院聲明求為判決：駁回上訴人之上訴。
三、兩造不爭執之事項：
  (一)上訴人於94年4 月21日聲請本院對於訴外人石秀美為假處分
    ，嗣經本院系爭假處分裁定諭知訴外人石秀美就「一大串料
    理店」於本案判決確定前，除移轉所有權於上訴人外，不得
    為讓與、設定抵押、出租及其他一切處分行為，並以94年度
    執全字第1063號執行系爭假處分在案。
  (二)上訴人於94年7 月26日向高雄市政府建設局聲請於前揭「一
    大串料理店」原址，設立「益昌餐飲店」。
四、得心證之理由：
  (一)按民法第179 條規定不當得利之成立要件，必須無法律上之
    原因而受利益，致他人受損害，且該受利益與受損害之間有
    因果關係存在（最高法院95年臺上字第1722號判決參照）。
  (二)查上訴人主張被上訴人自94年4 月1 日起至94年7 月5 日止
    ，於前揭處所營業之事實，為被上訴人所否認，辯稱：伊自
    94年7 月6 日起，始於前揭處所營業等語，而上訴人復未舉
    證以實其說，上訴人此部分之主張，自不足採。又本件上訴
    人主張被上訴人自94年7 月6 日起至94年7 月31日止，於前
    揭處所營業之事實，為被上訴人於言詞辯論時所不爭執，上
    訴人此部分之主張，堪信為真實。
  (三)次查，被上訴人雖自94年7 月6 日起至94年7 月31日止，於
    前揭處所營業，而受有利益。惟查，被上訴人與訴外人林俊
    雄開設「益昌餐飲店」，其等於94年7 月6 日以200 萬元向
    訴外人石秀美購買系爭生財器具，於同日與該店所在土地及
    建物之所有權人即訴外人郭毛水蓮、黃秀孟、黃李桂雲簽訂
    房屋租賃契約，並於94年7 月26日由被上訴人向高雄市政府
    建設局聲請於前揭處所設立「益昌餐飲店」，為兩造所不爭
    執，復有被上訴人提出之收據、不動產租賃契約書影本各1
    份為證，可知被上訴人自94年7 月6 日起至94年7 月31 日
    止，於前揭處所營業而受有利益，無非係因其向前揭處所之
    土地及建物之所有權人承租前揭處所之土地及建物，向訴外
    人石秀美購買系爭生財器具使用，及向高雄市政府聲請於前
    揭處所設立「益昌餐飲店」營業而來。而上訴人主張訴外人
    石秀美將「一大串料理店」之營業權及系爭生財器具讓與予
    上訴人等情，縱或屬實，其於訴外人石秀美承諾將「一大串
    料理店」之營業權及系爭生財器具讓與以後，未能取得「一
    大串料理店」之營業權及系爭生財器具所有權，用以營業之
    損害，則係因訴外人石秀美並未依約履行之事實，被上訴人
    所受之營業利益，與上訴人所受損害，顯然並非基於同一原
    因事實。且被上訴人既係基於其與訴外人石秀美間之買賣契
    約、與訴外人郭毛水蓮、黃秀孟、黃李桂雲間之房屋租賃契
    約，及於前揭處所設立「益昌餐飲店」經營而受有利益，其
    受有利益，亦非無法律上之原因。準此，被告受有利益，既
    係另一原因事實，而與原告所受損害，並非基於同一原因事
    實，被上訴人受利益與上訴人受損害之間，自無因果關係存
    在，且被告受有利益，復有法律上之原因，揆諸前揭說明，
    本件核與民法第179 條不當得利之成立要件，即有未合。上
    訴人主張依不當得利之法律關係，請求被上訴人返還所受之
    利益，即屬無據。
  (四)至上訴人另雖主張：被上訴人依系爭假處分裁定應將「一大
    串料理店」之經營權及系爭生財器具，移轉予上訴人，且「
    一大串料理店」已經查封，依強制執行法第51條第2 項之規
    定，訴外人石秀美縱有讓與行為，對於債權人即上訴人亦不
    生效力，被上訴人受有利益應為不當得利，且被上訴人與訴
    外人石秀美有合夥關係，應依民法第690 條之規定負責，亦
    應返還不當得利云云。惟查，系爭假處分僅係諭知訴外人石
    秀美就「一大串料理店」於本案判決確定前，除移轉所有權
    於上訴人外，不得為讓與、設定抵押、出租及其他一切處分
    行為，並未諭知被上訴人應將被上訴人系爭假處分裁定應將
    「一大串料理店」之經營權及系爭生財器具，移轉予上訴人
    ，上訴人此部分之主張，容有誤會。又實施查封後，債務人
    就查封物所為移轉、設定負擔或其他有礙執行效果之行為，
    對於債權人不生效力，強制執行法第51條第2 項雖有明文。
    且假處分之執行，準用上開規定，同法第140 條亦有明文。
    然上開規定僅在限制債務人就查封之財產為處分，如有違反
    ，僅債務人就查封物所為移轉、設定負擔或其他有礙執行效
    果之行為，對於債權人不生效力，亦非查封物已歸債權人所
    有。參以訴外人石秀美尚未系爭生財器具，交付予上訴人，
    業據上訴人自陳在卷，可見上訴人主張訴外人石秀美承諾將
    系爭生財器具讓與之事實，縱或屬實，因動產物權之讓與，
    非將動產交付，不生效力，民法第761 條第1 項定有明文，
    而訴外人石秀美既未將系爭生財器具交付予上訴人，系爭生
    財器具之所有權，自尚未移轉為上訴人所有。從而，系爭生
    財器具既非上訴人所有，縱令被上訴人使用系爭生財器具營
    業而受有利益，與原告未能取得「一大串料理店」之營業權
    及系爭生財器具所有權，用以營業之損害，亦無因果關係存
    在。又民法第690 條乃關於合夥人退夥後，對於其退夥前合
    夥所負之債務，仍應負責之規定，原與不當得利無涉，上訴
    人主張被上訴人與訴外人石秀美確有合夥關係，縱或屬實，
    其主張被上訴人與訴外人石秀美有合夥關係，應依民法第
    690 條之規定負責，亦應返還不當得利云云，亦不足採。
五、綜上所陳，上訴人本於不當得利之法律關係，請求被告給付
    40萬元，及自起訴狀繕本送達之翌日起至清償日止，按週年
    利率5%計算之利息，為無理由，應予駁回。原審為上訴人敗
    訴判決之理由雖有不同，結果並無二致，仍應予以維持。上
    訴意旨指摘原判決不當，求予廢棄改判，為無理由，應予駁
    回。
六、本件事證已臻明確，兩造其餘爭點及攻擊防禦方法，經核與
    本件判決結果不生影響，爰不一一論述，附此敘明。
七、據上論結，本件上訴為無理由，依民事訴訟法第436 條之1
    第3項 、第449 條第2 項、第78條，判決如主文。
中　　華　　民　　國　　96　　年　　6 　　月　　28　　日
                  民事第三庭  審判長法　官  鄭月霞
                                    法  官  洪培睿
                                    法  官  伍逸康
以上正本證明與原本無異。
本判決不得上訴。
中　　華　　民　　國　　96　　年　　7 　　月　　 2　　日
                                    書記官  林雯琪
